【裁判字號】    98,消債抗,122
【裁判日期】    990430
【裁判案由】    清算事件之抗告
【裁判全文】
臺灣臺南地方法院民事裁定           98年度消債抗字第122號
抗  告  人  甲○○
上列抗告人因消費者債務清理條例事件聲請清算，對於民國98年
3 月23日本院97年度消債清字第65號裁定提起抗告，本院裁定如
下：
    主  文
抗告駁回。
抗告程序費用新臺幣壹仟元由抗告人負擔。
    理  由
一、本件抗告意旨略以：
  (一)抗告人於民國96年9 月，未能如期領得同年8 月之薪資時，
    無法預估公司何時發放薪資，何能預估何時可以清償？且當
    初並無變更債務協商協議書方案或個別協商一致性方案存在
    ，抗告人不知何時有錢得以請求臺新國際商業銀行股份有限
    公司（下稱臺新銀行）給與緩衝期間之際，即為臺新銀行認
    定毀諾。原審謂抗告人惡意毀諾，顯有草率之嫌。
  (二)抗告人自95年5 月29日始至殷商食品股份有限公司（下稱殷
    商公司）任職，95年度之所得總額為約7 個月之收入，平均
    每月收入為新臺幣（下同）25,194元，96年度之所得總額為
    12 個 月之收入，平均每月收入為17,652元，非如原審所稱
    96 年 之經濟狀況優於95年度。且若抗告人之財務狀況並未
    逐漸惡化，抗告人所有之土地及建物何以為法院拍賣？
  (三)自殷商公司之回函，不難理解抗告人並未領得資遣費及安家
    費，且抗告人於97年4 月8 日即將分娩之際，豈會自行離職
    ？原審竟誤信殷商公司之回函，認抗告人係自願離職。
  (四)抗告人所有之土地及建物業經法院拍賣，復有3 名年幼子女
    需人照顧，無法外出工作，原審未能詳查抗告人處境，認為
    抗告人正值青壯年，率爾以失業為由，主張不能清償，令抗
    告人倍覺無奈。
  (五)抗告人於97年度向保險公司投保，全係出自保險業務員黃惠
    躬之好意，所有保險費之支出，均係由保險業務員黃惠躬先
    行墊付，接續之保險費業已無力繳納，保險契約之效力即將
    停止。
  (六)抗告人無力履行前開協商之約定，乃因照顧3 名年幼子女，
    無法外出工作，並非抗告人主觀上惡意不履行協商之約定，
    抗告人確因不可歸責於抗告人之事由，致履行協商之約定，
    顯有重大困難。為此，提起本件抗告。
二、按債務人與金融機構協商成立者，不得聲請更生或清算。但
    因不可歸責於己之事由，致履行顯有重大困難者，不在此限
    ；本條例施行前，債務人依金融主管機關協調成立之中華民
    國銀行公會會員辦理消費金融案件無擔保債務協商機制與金
    融機構成立之協商，準用前項之規定，消費者債務清理條例
    第151 條第5 項、第6 項分別定有明文。揆其立法目的，乃
    因債務人受法院裁定開始更生或清算者，其生活、資格、權
    利等均將受限制，該等程序係債務清理之最後手段，於無法
    協商時，始適用更生或清算程序清理其債務。且為避免債務
    人任意毀諾已成立之協商，濫用更生或清算之債務清理程序
    ，故無論係依消費者債務清理條例所成立之協商或依上開銀
    行公會債務協商機制所成立之協商，非有不可歸責於己之事
    由，致履行顯有重大困難者，不得聲請更生或清算。而所謂
    「不可歸責於己之事由，致履行顯有重大困難」，乃指協商
    成立後發生不可預料之情事，使債務人收入減少或支出增加
    ，致履行協商之約定顯有重大困難。次按，聲請更生或清算
    不合程式或不備其他要件者，法院應以裁定駁回之，但其情
    形可以補正者，法院應定期間先命補正，消費者債務清理條
    例第8 條亦有明文。
三、經查：
  (一)抗告人前於消費者債務清理條例施行前，曾依金融主管機關
    協調成立之中華民國銀行公會會員辦理消費金融案件無擔保
    債務協商機制，與臺新銀行等債權金融機構協商，於95年5
    月9 日協商成立，雙方約定由抗告人自95年6 月起，分80期
    ，利率3.88% ，每月10日清償14,137元，有臺新銀行97年12
    月9 日臺新債協97法字第50286 號函所附之協議書影本1 份
    在卷可按（參見原審卷第118 頁）。
  (二)抗告人雖主張因殷商公司於96年9 月遲延給付96年8 月之薪
    資，使其不能履行前開協商之約定；且目前因照顧3 名年幼
    子女，無法外出工作，無力履行前開協商之約定，並非抗告
    人主觀上惡意不履行前開協商之約定，抗告人確因不可歸責
    於抗告人之事由，致履行前開協商之約定，顯有重大困難等
    語。惟查：
    1.抗告人於95年5 月9 日與臺新銀行協商成立，其後，抗告
      人依前開協商之約定，共計繳納16期，直至96年9 月10日
      始未依前開協商之約定繳納，有臺新銀行97年12月9 日臺
      新債協97法字第50286 號函及該函所附之交易明細各1 份
      在卷可按（參見原審卷第115 頁、第116 頁、第121 頁）
      ，足見如無情事變更，使抗告人之支出增加，或收入、收
      益減少，抗告人應能履行前開協商之約定。
    2.抗告人雖主張因殷商公司於96年9 月遲延給付96年8 月之
      薪資，使其不能履行前開協商之約定。然查，殷商公司於
      96年9 月雖遲延給付96年8 月之薪資，惟於96年10月2 日
      業已給付96年8 月之薪資予抗告人，有抗告人提出之郵政
      存簿儲金簿影本及薪資收入明細表各1 份在卷可按（參見
      原審卷第78頁、第82頁）；而依銀行作業實務，協商成立
      之後，債務人如未依約履行，銀行仍會給與寬限期，經催
      告無效後，始會判定毀諾，以臺新銀行現行之作法，債務
      人於該銀行尚未通報各債權銀行債務人毀諾以前，補足逾
      期款項，均會允許債務人依協商之約定，繼續履行，不會
      認定債務人毀諾，且臺新銀行乃於96年12月7 日始判定抗
      告人毀諾，此有臺新銀行99年4 月21日臺新總債務協商部
      字第099000 06862號函在卷可考（參見本院卷第114 頁）
      ；參以觀諸臺新銀行檢送之交易明細（參見原審卷第121
      ），可知抗告人自95年6 月至96年8 月，前後16期，最早
      於當月12日給付每期應清償之14,137元，最晚於當月26日
      給付每期應清償之14,137元，從未依前開協商之約定，於
      每月10日以前給付每期應清償14,137元，益徵臺新銀行確
      有給與抗告人寬限期，且抗告人應無不知臺新銀行仍會給
      與寬限期之理？從而，足見殷商公司雖於96年9 月遲延給
      付於96年8 月之薪資，惟抗告人仍可於96年10月2 日領得
      96年8 月之薪資以後，繼續履行前開協商之約定，抗告人
      主張因殷商公司於96年9 月遲延給付96年8 月之薪資，使
      其不能履行前開協商之約定等語，自不足採；此外，抗告
      人復未能舉證證明於96年間，有何因不可歸責於己之事由
      ，致其履行前開協商之約定，顯有重大困難之情事，自難
      認抗告人於96年間，有何因不可歸責於己之事由，致其履
      行前開協商之約定，顯有重大困難之情形存在。
    3.抗告人另雖主張目前因照顧3 名年幼子女，無法外出工作
      ，無力履行前開協商之約定，並非抗告人主觀上惡意不履
      行協商之約定，抗告人確因不可歸責於抗告人之事由，致
      履行前開協商之約定，顯有重大困難等語。惟查，抗告人
      於97年4 月以後，並無工作，亦無所得，雖堪認其履行前
      開協商之約定，顯有重大困難。惟查，隨著時代之進步，
      育有子女而外出工作之婦女，已極為普遍，且隨著職業婦
      女之增加，社會上從事保母工作或托兒服務者，不在少數
      ，抗告人並無不能委由從事保母工作或托兒服務者於其工
      作期間代為照顧子女而外出工作，賺取薪資，履行前開協
      商約定之理，然抗告人卻以照顧3 名年幼子女，無法外出
      工作為由，而不外出工作，以致難以履行前開協商之約定
      ，自可歸責於抗告人。準此，亦難認抗告人目前有何不可
      歸責於己之事由，致履行前開協商之約定，顯有重大困難
      之情形存在。
四、綜上所陳，本件抗告人於消費者債務清理條例施行前，既依
    金融主管機關協調成立之中華民國銀行公會會員辦理消費者
    金融案件無擔保債務協商機制與金融機構成立協商，又無不
    可歸責於己之事由，致履行顯有重大困難之情形，其聲請之
    清算之要件即有不備，且其情形又屬無從補正，揆之前揭規
    定，自應駁回其清算之聲請。原審駁回抗告人之聲請，理由
    雖有不同，惟結果並無二致，仍應予以維持。抗告意旨猶執
    前詞，指摘原裁定不當，為無理由，應予駁回。
五、據上論結，本件抗告為無理由，依消費者債務清理條例第15
    條，民事訴訟法第495 條之1 第1 項、第449 條第2 項、第
    78條，裁定如主文。
中    華    民    國    99    年    4    月    30    日
                  民事第三庭審判長法  官  杭起鶴
                                  法  官  高俊珊
                                  法  官  伍逸康
以上正本係照原本作成。
本裁定不得再抗告。
中    華    民    國    99    年    4     月    30    日
                                  書記官  盧昱蓁

司法院資訊處製作；財團法人民間司法改革基金會備份。
